---
lang: 'fr'
title:  "scdoc : rédaction d'un document long sous RStudio"
subtitle: "Mode d'emploi"
author:
  - Joseph Larmarange
date: '`r format(Sys.time(), "%Y-%m-%d")`'
tags: R, RStudio, knitr, pandoc, Prince XML
toc-title: 'Sommaire'
tof-title: 'Liste des figures'
prefix-fig: 'Figure'
tot-title: 'Liste des tables'
prefix-table: 'Table'
title-biblio: 'Références'
pdf: 'prince'
abstract: |
  *scdoc* permet de combiner la puissance de divers outils pour rédiger un document
  long directement dans *R Studio* en utilisant le format *markdown*. Par rapport
  au support natif du format *R markdown*, `scdoc` ajoute :
  
  - la numérotation automatique des titres, tables et figures ;
  - la génération d'une table des matières, d'une liste des tables et d'une liste des figures ;
  - l'ajout automatique des numéros de titre, table ou figure aux liens internes ;
  - amélioration de la ponctuation (limitée aux règles anglaises) ;
  - la génération d'un fichier HTML avec une mise en forme moderne, incluant un 
  accès facilité à la table des matières et aux notes de bas de page ;
  - la génération d'une version PDF avec une mise en forme classique 
  et l'ajout des numéros de page aux liens internes.
...

```{r configuration, echo=FALSE, message=FALSE}
opts_chunk$set(
  comment = NA, # Ne pas afficher ## devant les résultats
  dev = "svg", # Graphiques au format SVG
  cache = TRUE, # Mise en cache
  fig.width = 8, fig.height = 6 # Taille par défault des figures
)
options(
  knitr.table.format = "html", # Tables directement au format HTML (kable)
  xtable.type = "html", # Tables en HTML (xtable)
  xtable.caption.placement = "top" # Titre avant le tableau (xtable)
)
knit_hooks$set(plot = hook_plot_html) # Figures directement au format HTML
windowsFonts(sans=windowsFont("Open Sans")) # Police par défaut des graphiques
```

# À propos de *scdoc*

*scdoc* est dévelopé par Joseph Larmarange sur GitHub<i class="icon-github-circled"></i> :<br />
<https://github.com/larmarange/scdoc>

Pour toute question, rapport de bug, proposition d'amélioration :<br />
<https://github.com/larmarange/scdoc/issues>

# Pré-requis

## R Studio

*scdoc* nécessite que plusieurs outils soient installés sur votre système.
En premier lieu, *scdoc* s'utilise dans la cadre d'un projet *R* géré avec 
l'interface de développement *R Studio*. Cette dernière, disponibles pour Windows
Mac et Linux, peut être téléchargée à <http://www.rstudio.com/ide/>.

## pandoc

La transformation du fichier *markdown* au format *HTML* est réalisée avec *pandoc*.
Ce dernier peut être téléchargé à <http://johnmacfarlane.net/pandoc/installing.html>.
Il importe que *pandoc* soit accessible en ligne de commande^[Sous Windows, vous devrez
peut-être ajouter manuellement le chemin de *pandoc* à la variable `path` du système.
Pour vérifier si *pandoc* est accessible, ouvrez l'*invite de commande* Windows 
et entrez la commande `pandoc --help`. Si un message vous informe que `pandoc`
n'est pas une commande reconnue, recherchez le répertoire où est situé le fichier
`pandoc.exe` (probablement quelque chose comme `C:\Users\mon_nom\AppData\Local\Pandoc\`).
Ajouter ce répertoire au `path` Windows (voir <http://sametmax.com/ajouter-un-chemin-a-la-variable-denvironnement-path-sous-windows/>).]. ATTENTION : en raison de certains changement dans *pandoc*, veuillez
utiliser une version récente (≥ 1.12).

## Prince XML

Pour générer un fichier PDF^[La génération d'un PDF est optionnelle, voir 
[section](#params).], *Prince XML* doit être installé sur votre ordinateur.
Il peut être téléchargé à <http://www.princexml.com/download/>. Comme pour *pandoc*,
*Prince XML* doit être accessible en ligne de commande^[Sous Windows, le répertoire
`C:\Program Files (x86)\Prince\Engine\bin` devra être ajouté à la variable 
d'environnement `path`.].

## zotxt

Il est possible d'utiliser ses références Zotero au sein de votre fichier R markdown.
Pour cela, il vous faudra installer au préalable *zotxt* et *pandoc-zotxt* :

- Installer l'extension *zotxt* (<https://addons.mozilla.org/fr/firefox/addon/zotxt/>)
- Avoir python de disponible sur votre ordinateur (l'installer au besoin
  cf. <http://www.python.org/download/>)
- Installer pip <http://www.pip-installer.org/en/latest/installing.html>
- Exécuter la commande `pip install pandoc-zotxt` (soit dans une fenêtre de commandes soit avec la fonction `system` sous R)

# Installation

Exécuter la commande suivante :

```{r eval=FALSE}
if (!require(devtools)){
    install.packages('devtools')
    library(devtools)
}
install_github("scdoc","larmarange")
```


# Utilisation

Au début de chaque session, exécutez la commande suivante :

```{r, eval=FALSE}
require(scdoc)
scdoc()
```

Et c'est tout ! Éditez votre fichier *R markdown* (`.Rmd`) dans *R Studio*.
Cliquez sur le bouton **Knit HTML** pour produire la version HTML^[Le fichier 
HTML produit est autonome et peut donc être diffusé tel quel.] (et PDF le cas
échéant) de votre document.

# Paramètres du document {#params}

Note : n'hésitez pas à utiliser ce document comme modèle pour vos propres documents.

## Bloc YAML de configuration {#config_yaml}

De nombreuses options peuvent être définies au début du document dans un bloc au
format [YAML](http://fr.wikipedia.org/wiki/YAML). Ce bloc^[Voir à titre d'exemple
<https://github.com/larmarange/scdoc/blob/master/Mode_d_emploi.Rmd>.] doit impérativement
commencer par une ligne contenant uniquement `---` et se terminer par une ligne
contenant uniquement `...`. Tous les paramètres sont optionels.


Table: Paramètres du bloc YAML initial

------------  ------------------------------------------------------------------
lang          Langue du document au format ISO alpha 2,
              `'en'` pour l'anglais, `'fr'` pour le français

title         Titre du document

author        Auteur(s) du document (plusieurs entrées possibles)

date          Date du document (au format AAAA-MM-JJ, pour générer
              automatiquement la date du jour, saisir
              <code>'\`​r format(Sys.time(), "%Y-%m-%d")\`'</code>)

tags          Mots-clés

abstract      Résumé (doit commencer par `|` pour un résumé avec plusieurs
              paragraphes, ces derniers devant alors être indentés)

toc-title     Titre de la table des matières

tof-title     Titre de la table des figures

tot-title     Titre de la table des tables

prefix-fig    Préfixe pour la numérotation des figures (*Figure* par défaut)

prefix-table  Préfixe pour la numérotation des tables (*Table* par défaut)

pdf           Pour générer automatiquement un PDF avec *Prince XML*, cette
              option doit être égale à `'prince'`
------------  ------------------------------------------------------------------

## Autres paramètres de configuration {#config_autres}

Nous vous recommandons de placer au début de votre document le code suivant :

~~~~~~
```{​r configuration, echo=FALSE, message=FALSE}
opts_chunk$set(
  comment = NA, # Ne pas afficher ## devant les résultats
  dev = "svg", # Graphiques au format SVG
  cache = TRUE, # Mise en cache
  fig.width = 8, fig.height = 6 # Taille par défault des figures
)
options(
  knitr.table.format = "html", # Tables directement au format HTML (kable)
  xtable.type = "html", # Tables en HTML (xtable)
  xtable.caption.placement = "top" # Titre avant le tableau (xtable)
)
knit_hooks$set(plot = hook_plot_html) # Figures directement au format HTML
windowsFonts(sans=windowsFont("Open Sans")) # Police par défaut des graphiques
```
~~~~~~

Il s'agit de différentes options pour *knitr*. Les options passées via `opts_chunk$set`
sont optionnelles. Libre à vous de les adapter en fonction de vos besoin. Pour les
graphiques, nous avons priviliégié le format SVG car ce dernier permet un rendu
de meilleur qualité dans le PDF produit tout en étant correctement interprété 
par les navigateurs modernes.

`options(knitr.table.format = "html")` et `knit_hooks$set(plot = hook_plot_html)`
sont nécessaires pour une gestion adéquate des identifiants et des titres des
tableaux et des figures (voir [section](#tables) et [section](#figures) pour plus
de détails). Les options `xtable.type`et `xtable.caption.placement` ne sont
nécessaires que si vous utilisez le package *xtable*.

`windowsFonts(sans=windowsFont("Open Sans"))` est totalement optionnel. Cela permet
de spécifier la polices de caractères à utiliser lors de la création de graphiques.

# Format markdown

Dans la mesure où scdoc utilise pandoc pour interpréter le code mardown,
il est possible d'utiliser tous les ajouts à markdown proposés par pandoc.
Ces derniers sont décris en détails à <http://johnmacfarlane.net/pandoc/README.html#pandocs-markdown>.

Il est également possible d'inclure directement du code HTML, qui sera conservé
tel quel lors de l'export.

# Titres et liens internes

Les titres sont automatiquement numérotés. Il est cependant possible de spécifier
qu'un titre particulier ne doit pas être numéroté en lui ajoutant la classe CSS
`.unnumbered`.

```
## Titre non numéroté {.unnumbered}
```

produira :

## Titre non numéroté {.unnumbered}

Pour créer un lien interne vers un titre donné, il faut en premier lieu attribuer
un identifiant unique à votre titre :

```
## Titre avec identifiant {#id_titre}
```

produira :

## Titre avec identifiant {#id_titre}

Pour créer un lien interne, il suffit dès lors de cibler le titre désiré avec son
identifiant.

```
Voir [section](#id_titre).
```

produira :

> Voir [section](#id_titre).

Vous remarquerez au passage que le numéro du titre a été automatiquement ajouté
(ainsi que le numéro de page dans la version PDF).

# Inclure des chunck R

## Bloc de code

~~~~~~~~~
```{​r}
summary(cars)
```
~~~~~~~~~

produira

```{r}
summary(cars)
```

Autre exemple :

~~~~~~~~~
```{​r}
summary(cars)
str(cars)
sum(cars$speed)
```
~~~~~~~~~

```{r}
summary(cars)
str(cars)
sum(cars$speed)
```

Pour plus de détails, voir <http://yihui.name/knitr/>.

## Code en ligne

Il est possible d'insérer du code R directement dans un paragraphe de texte avec :<br />
<code>\`r​ ... some R code ... \`</code>

~~~~~~~~~~
La somme de 3 plus 4 est égale à `r 3+4`.
~~~~~~~~~~

produira

> La somme de 3 plus 4 est égale à `r 3+4`.

Le résultat apparait comme faisant partie intégrante du texte.

# Tableaux {#tables}

Les tableaux sont automatiquement numérotés. De même, une table des tables est
générée automatiquement. Le préfixe des numéros de table et le titre de la table
des tables peuvent être personnalisés (voir [chapitre](#config_yaml)).

Plusieurs fonctions et package R permettent de produire des tableaux correctement
formatés en HTML (voir ci-après). Pour chaque package, nous présenterons comment
personaliser le titre du tableau et comment lui attribuer un identifiant. L'ajout
d'un identifiant permet de réaliser un lien interne. Par exemple :

```
Voir [table](#exemple_kable).
```

produira

> Voir [table](#exemple_kable).

## Fonction kable

Il vous faut une version récente de *knitr* afin que soit disponible l'argument
`caption`. La dernière version de *knitr* peut-être installée avec la commande :

```{r, eval=FALSE}
require(devtools)
install_github('knitr', 'yihui')
```

En premier lieu, il faut calculer un tableau (avec une fonction telle que `table` ou
`xtabs`).

```{r}
data(Titanic)
d <- as.data.frame(Titanic)
tab <- xtabs(Freq~Class+Survived, data=d)
```

Ensuite, on appellera la fonction `kable` dans un chunk ayant pour option 
`results='asis'` afin que le code produit par `kable` soit inclus tel quel.
Il importe également que l'on ait précisé à *knitr* de produire les tableaux
au format HTML (`options(knitr.table.format = "html")`, voir [section](#config_autres)).

Le paramètre `caption` (optionnel) permet d'indiquer un titre de tableau. Pour 
ajouter un identifiant, on utilisera le paramètre `table.attr`. Enfin, il est
possible de spécifier l'alignement de chaque colonne avec `align`.

```{r, results='asis'}
kable(tab, table.attr = 'id="exemple_kable"', 
      caption = "Tableau généré avec kable", 
      align = c('l','r','r'))
```

## Package xtable

Le package *xtable* offre de multiples possibilités pour générer un tableau
au format HTML. Il est recommandé de personnaliser au préalable les options
`xtable.type` et `xtable.caption.placement` (voir [section](#config_autres)).

Comme pour `kable`, `xtable` sera appelée dans un chunk ayant pour option 
`results='asis'`. La syntaxe est la suivante :

```{r, results='asis', message=FALSE}
require(xtable)
xtable(tab, caption="Tableau généré avec xtable", 
       label="exemple_xtable", 
       align=c("lrr"))
```

## Package tables

Pour une gestion aisée du titre du tableau, une version récentes (0.7.67 ou plus)
du package *tables* est requise. La dernière version peut être installée avec la
commande :

```{r, eval=FALSE}
install.packages("tables", repos="http://R-Forge.R-project.org")
```

Dans un premier temps, le tableau sera calculé avec la fonction `tabular` (voir 
l'aide de cette dernière pour plus de détails) :

```{r, message=FALSE}
require(tables)
tab2 <- tabular( (Species + 1) ~ (n=1) + Format(digits=2)*
         (Sepal.Length + Sepal.Width)*(mean + sd), data=iris )
```

Le tableau sera ensuite converti au format HTML avec la fonction `html`. Cette
dernière sera appelée dans un chunk ayant pour option `results='asis'`. Petite
particularité, le titre devra être indiqué avant d'appeler `html` avec la fonction
`table_options`. Il est recommandé de remettre cette valeur à `NULL` juste après
pour éviter d'impacter les tableaux suivants.

```{r, results='asis'}
table_options(HTMLcaption = 'Tableau généré avec tabular et html') 
html(tab2, id='exemple_tabular')
table_options(HTMLcaption = NULL) 
```

# Graphiques {#figures}

Selon la norme HTML 5, on aura recours à la balise `<figure>` pour inclure des
graphiques ou d'autres médias. Une même figure peut contenir plusieurs graphiques.
Le titre d'une figure sera indiqué avec une balise `<figcaption>`.

Les figures sont automatiquement numérotées. De même, une table des figures est
générée automatiquement. Le préfixe des numéros de figure et le titre de la table
des figures peuvent être personnalisés (voir [chapitre](#config_yaml)).

Les balises `<figure>` et `<figcaption>` seront directements entrées dans le
fichier markdown. (NB : cette approche fonctionnera sous réserve que l'option
`knit_hooks$set(plot = hook_plot_html)` ait été appliquée au début du document,
voir [section](#config_autres).)

~~~~~~~~~
<figure id="exemple_fig">
```{​r, echo=FALSE}
plot(cars)
```
<figcaption>Titre de la figure</figcaption>
</figure>
~~~~~~~~~

produira

<figure id="exemple_fig">
```{r, echo=FALSE}
plot(cars)
```
<figcaption>Titre de la figure</figcaption>
</figure>

L'ajout d'un identifiant permet de réaliser un lien interne. Par exemple :

```
Voir [figure](#exemple_fig).
```

produira

> Voir [table](#exemple_fig).

Un graphique créé sans être encadré par une balise `<figure>` ne sera pas ajouté
à la table des figures.

~~~~~~~~~
```{​r, echo=FALSE}
plot(table(rpois(100, 5)), type = "h", col = "red", lwd = 10,
     main = "rpois(100, lambda = 5)")
```
~~~~~~~~~

produira

```{r, echo=FALSE}
plot(table(rpois(100, 5)), type = "h", col = "red", lwd = 10,
     main = "rpois(100, lambda = 5)")
```

# Notes de bas de page

```
Ceci est un texte^[Avec une note de bas de page].
```

produira : 

> Ceci est un texte^[Avec une note de bas de page].

*pandoc* reconnait plusieurs syntaxes pour rédiger des notes de bas de page 
(voir <http://johnmacfarlane.net/pandoc/README.html#footnotes> pour plus de 
détails).

# Équations

Il est possible d'écrire des équations au format LaTeX.

```
$\alpha+\beta=\gamma$
$$\int_0^\infty e^{-x^2} dx=\frac{\sqrt{\pi}}{2}$$
```

produira :

> $\alpha+\beta=\gamma$
> $$\int_0^\infty e^{-x^2} dx=\frac{\sqrt{\pi}}{2}$$

Les équations seront transformées au format MathML. Par ailleurs, s'il y a au moins
une équation dans la page, la librairie [MathJax](http://www.mathjax.org/) sera
chargée afin que les équations soient correctement rendues sur tous les navigateurs.

# Ponctuation intelligente

L'option ponctuation intelligente de *pandoc*
^[<http://johnmacfarlane.net/pandoc/README.html#smart-punctuation>]
est active. Cette dernière gère les points de suspensions (...), les tirets
semi-cadratins (--), les tirets cadratins (---) et les guillemets anglais ("").

Par exemple :

~~~~~~
--  ---   ...  "test"
~~~~~~

produira

> --  ---   ...  "test"
  
La ponctuation française n'est pas encore gérée mais pourra être ajoutée dans
une future version.

# Références bibliographiques

On peut ajouter une référence bibliographique au texte. Par exemple, le pacakge 
*TraMineR* permet d'analyser des séquences [@gabadinho:2011analyzing]. Pour plus de
détails sur la syntaxe, voir <http://johnmacfarlane.net/pandoc/README.html#citations>.

Il faut soit que les sources bibliographiques soit ajouter au format YAML dans
votre fichier *R markdown*.

Une autre option consiste à utiliser *zotxt* pour lier votre document à votre base
Zotero. Pour cela, vous devrez ajouer l'option `- zotxt:'yes'` à votre YAML d'en-tête
(voir [section](#config_yaml)). Il importera également que Zotero soit ouvert lorsque 
vous lancer **Knit HTML**.

Enfin, vous pouvez utilisez la fonction *zotxt2yaml* pour extraire avec *zotxt* 
les références citées dans votre document et générer le YAML correspondant.

---
references:
-
  title: Analyzing and Visualizing State Sequences in R with TraMineR
  id: gabadinho:2011analyzing
  issued:
    day: 7
    month: 4
    year: 2011
  author:
  - given:
    - Alexis
    family: Gabadinho
  - given:
    - Gilbert
    family: Ritschard
  - given:
    - Nicolas
    - S.
    family: "Müller"
  - given:
    - Matthias
    family: Studer
  container-title: http://www.jstatsoft.org/v40/i04/paper
  type: article-journal
...